【裁判字號】    92,易,312
【裁判日期】    920808
【裁判案由】    脫逃
【裁判全文】
臺灣新竹地方法院刑事判決                          九十二年度易字第三一二號
    公  訴  人  臺灣新竹地方法院檢察署檢察官
    被      告  丁○○
右列被告因脫逃案件，經檢察官提起公訴（九十二年度偵字第一三三○號），本院判
決如左：
    主  文
丁○○共同便利依法逮捕拘禁之人脫逃，處有期徒刑陸月，如易科罰金，以參佰元折
算壹日。
    事  實
一、丁○○與訴外人乙○○（另案偵查）、甲○○均為朋友關係，緣訴外人甲○○（
    另案審理中）因犯竊盜罪，經判處有期徒刑八月確定，通知執行未到，經臺灣新
    竹地方法院檢察署（以下簡稱新竹地檢署）發佈通緝，於民國九十二年一月二十
    九日下午三時三十分許，為國道公路警察局第六隊在國道三號高速公路北向七十
    一公里處，查獲其所駕駛車上有毒品海洛因及槍彈等物（訴外人甲○○供稱係乙○○所有，經另案偵查中）而經逮捕，為依法受逮捕之人，其為警查獲後即先利
    用預藏之行動電話0000000000號與訴外人乙○○聯絡，訴外人乙○○
    為謀劃使其脫逃，先於九十二年一月二十九日十九時許以找朋友為詞，通知丁○○駕駛其所有車號ＬＮ─九七九八號克萊斯勒牌黑色自小客車負責載運接送，訴
    外人乙○○待與丁○○會合後，要求先載至臺灣桃園地方法院檢察署前（以下簡
    稱桃園地檢署）等候，其間丁○○已知悉訴外人乙○○欲使依法受逮捕之人脫逃
    ，且於知悉訴外人甲○○將解送至新竹地檢署後，即共同基於便利依法逮捕拘禁
    之甲○○脫逃之犯意聯絡，由丁○○於同日二十二時許，載訴外人乙○○至新竹
    地檢署前等候，分由丁○○將前開自小客車停放在緊接新竹地檢署車道之路旁，
    並留在前開自小客車駕駛座上，保持未熄火隨時可開動車輛之狀態等候，訴外人
    乙○○則下車至新竹地檢署探查訴外人甲○○送抵之時間並趁機交付解開戒具之
    鑰匙，俟於同日二十二時二十五分許，訴外人甲○○解送到達時，見訴外人乙○○及電話中曾告知之黑色克萊斯勒牌自小客車在旁等候，即告知解送之警員欲交
    付行李予其家人，而由訴外人乙○○利用向訴外人甲○○拿取行李之機會，將戒
    具之鑰匙交付訴外人甲○○，取得行李後即將之放在前開自小客車上，訴外人甲○○取得鑰匙後即緊握於手上，先躲過法警搜身，再經新竹地檢署檢察官訊問訴
    外人甲○○後諭知發監執行，待解至候訊室時，趁機以前開鑰匙打開腳鐐，並將
    腳鐐插鞘卡住未入縫，而於同日二十三時二十五分許，經新竹地檢署法警為其扣
    上手銬待送入監執行時，再乘法警集中注意力於檢察官指揮送觀察勒戒之訴外人
    林文雄打電話回家之機會，以前開鑰匙打開手銬，並均將手銬插鞘卡在手銬旁，
    待法警欲將其解送至臺灣新竹監獄而於新竹地檢署門口等候車輛載送時，假裝很
    累蹲在地上，並趁機將腳鐐打開，當警備車駛上新竹地檢署前方走道時，訴外人
    乙○○即下車將前開自小客車右後座車門打開以等候，而於法警欲押解訴外人甲○○與其他受拘禁人至警備車上並走向走道時，訴外人甲○○即趁機掙開手銬逃
    至前開自小客車上，雖法警戊○○立即追及前開自小客車後車門處，並跳上該車
    後車廂上欲阻止訴外人甲○○脫逃，然因丁○○於訴外人甲○○上車後即迅速將
    前開小客車駛離，致其摔落地上（受有右臉頰、右肩部擦傷等傷害，未據告訴）
    ，未能追及，丁○○於將訴外人甲○○載至新竹市○○路、府後街口處，即讓其
    下車自行逃亡，致使被逮捕拘禁之訴外人甲○○不法脫離公之拘禁力。
二、案經臺灣新竹地方法院檢察署檢察官自動檢舉偵查起訴。
    理  由
一、訊據被告丁○○固坦承駕駛前開自小客車搭載訴外人乙○○，並將前開自小客車
    停放在新竹地檢署門口車道前，保持未熄火狀態，並曾載走訴外人甲○○，惟矢
    口否認有何便利脫逃之犯行，辯稱：當日訴外人乙○○僅告知至新竹找朋友，事
    先並不知情，且並未到過桃園，若其有計劃犯案，不可能駕駛其所有之車輛，又
    與訴外人甲○○僅見過一、二次，並不熟，之前因酒醉駕車致駕照被調扣，一時
    緊張才開車，不知訴外人甲○○為依法受逮捕之人云云。
二、惟經查：
（一）被告於九十二年一月二十九日二十時許，曾開車至桃園地檢署一事，業據證人
      即同案共犯乙○○於本院證稱（見本院卷第八五頁）「本來去桃園地檢署，‧
      ‧‧，被告開車子載我去，到桃園七點多，在桃園地檢署等候，那邊沒有看到
      人，‧‧‧，又趕去新竹地檢署」等語可證，並有被告所有之行動電話000
      0000000號於同日二十時四十八分五十七秒，在桃園縣桃園市○○路一
      五九三號基地臺附近受話之雙向通聯紀錄附卷可稽（見本院卷第一九三頁），
      前開行動電話既係被告所使用，且被告亦稱車上除其本人與證人乙○○外並無
      他人，當日電話亦未借他人使用，顯然被告於接通前開電話時係在桃園地檢署
      附近，是被告辯稱未到桃園之詞，即不足採。且參以證人丙○○於本院結稱之
      解送人犯之時地，及經本院調閱內政部警政署國道公路警察局第六警察隊解送
      人犯報告書、臺灣桃園地方法院檢察署收據及臺灣新竹地方法院檢察署收據（
      見本院卷第一七七、二一一、二一五至二一七頁），可知被告與同案共犯乙○○確曾於前開時間，開車至桃園地檢署，隨後於同日約二十二時許到達新竹地
      檢署，此與訴外人甲○○解送之路徑、時間亦大致吻合，故被告自當日十九時
      許起之行動路線與脫逃之訴外人甲○○之解送時間及路線大致相符，堪以認定
      。
（二）又被告受證人乙○○通知開車先至桃園地檢署，復開車載證人乙○○至新竹地
      檢署，到最後搭載證人甲○○脫逃之間，即自九十二年一月二十九日十九時許
      至二十三時三十分許止，時間長達四個多小時，豈可能如被告所稱之證人乙○○僅告知欲載朋友，而未探知朋友之姓名及去處？且證人乙○○於車上時，並
      曾於同日二十一時二十二分許，與證人甲○○以其所持有之行動電話0000
      000000號聯絡，均經證人乙○○及甲○○證述在卷，並有和信電訊股份
      有限公司之通聯紀錄查詢回覆在卷可稽（見本院卷第八五、一八七頁），則證
      人乙○○自接獲電話後至與證人甲○○於新竹地檢署前接觸之期間，既曾於車
      上與業經逮捕之證人甲○○通話，並需準備供證人甲○○解開腳鐐、手銬之鑰
      匙，其後並趁拿取行李時，將鑰匙交付證人甲○○，且於電話中已告知脫逃之
      接應車輛車型及顏色，此亦經證人甲○○結證在卷（見本院卷第一一二頁），
      隨後證人乙○○並多次在新竹地檢署前查探證人甲○○送抵之時間，則被告當
      時既均在車上，依常理，豈可能不知證人乙○○連絡及等待接送之人為被逮捕
      拘禁之人？況於同日二十二時三十分許，證人乙○○並於新竹地檢署前交付鑰
      匙予證人甲○○，並取得其行李，且將證人甲○○交付之行李置於被告車上，
      而證人乙○○於上開期間既有回到被告車上，且被告停車地點係在緊接新竹地
      檢署車道之道路旁，與解送犯人位置之大門口處相距僅約十多公尺，被告應知
      悉證人乙○○之行為甚明，是被告辯稱完全不知情云云，顯不可採。
（三）再參以證人甲○○於警訊、偵查及本院調查中證稱之（見本院卷第七八、八一
      頁，偵卷第一、二頁），於九十二年一月二十九日被捕後，因當時所駕駛車輛
      Ｎ５─２６９０號自小客車為證人乙○○所有，車上被查獲有改造槍械、毒品
      、偽鈔，故被捕後，即要求打電話通知車主領回車輛，經打電話通知證人乙○○將被送往地檢署後，證人乙○○則告知屆時將有黑色轎車接應，後於新竹地
      檢署門口，確有看見一輛黑色車子停在新竹地檢署右前方，證人乙○○即利用
      向其拿取行李之機會，將戒具之鑰匙交付，並趁機將械具打開，於法警欲解送
      上車時，趁機掙開手銬逃至前開自小客車上，被告隨即將伊載到東大路與北大
      路口，讓伊下車後分頭散去等語，核與前開所查之證人乙○○於通知證人甲○○時即已告知接應車輛之車型及顏色之詞相符，則被告既配合證人乙○○通知
      甲○○之脫逃時接應車輛之內容，且於證人甲○○掙開手銬至上車間，雖僅有
      數秒時間，被告仍迅即駕車單獨載送該被逮捕拘禁人離去，顯然被告係知悉上
      車之人為被逮捕拘禁之人甚明。至雖證人乙○○其後於本院證述之內容與證人
      甲○○所述不符，然並不影響前開認定，併予敘明。
（四）再參以證人即當日負責押解受拘禁人至看守所之新竹地檢署法警戊○○到庭結
      稱（見本院卷第二二九頁），九十二年一月二十九日約二十二時左右，證人甲○○被解至新竹地檢署，訊問完後就開警備車要將證人甲○○等人解送到新竹
      看守所，結果證人甲○○往警備車右側脫逃，當時車道前有一輛黑色轎車，副
      駕駛座後車門已被打開，證人甲○○一上車，未聽見引擎發動聲，車子就開走
      ，伊有趴到後車廂上，惟因車輛開動而滑下等語，顯然被告於至新竹地檢署後
      引擎即未熄火，以等待被脫逃人，故於證人甲○○一上車後，不需發動車輛隨
      即將車輛駛離，且證人戊○○當時既欲逮捕脫逃之證人甲○○而趴到車上，而
      車輛右後車門原即已打開，被告所駕駛之車輛又僅係小客車，豈可能不知上車
      之人為受逮捕之人？又豈可能讓人任意上車而未加注意？故其辯稱不知至新竹
      地檢署之目的，顯不可採。
（五）又被告於新竹地檢署前等候期間，車輛並未熄火，且於證人甲○○脫逃前、後
      ，分別於二十二時五十八分、二十三時四十一分、五十三分、五十九分，與同
      案共犯乙○○所持有之0000000000號行動電話聯絡（見本院卷第一
九三頁），是被告若係一時緊張將車開走，及事後因害怕而讓證人甲○○下車
      ，豈可能於證人甲○○上車時非僅直行新竹地檢署前方道路（中正路），而係
      先直行數十公尺後即右轉（北大路），再直行約百公尺後再右轉（東大路，其
      後接府後街）？又其後豈會接連與與證人乙○○聯絡數次？且被告自稱對新竹
      市路況不熟，單純載同案共犯即證人乙○○至新竹找朋友，又豈可能未待證人
      乙○○上車即逕自開車離去，置證人乙○○不顧而自行開車離開（見本院卷第
      七四頁）？顯然被告事先業與證人乙○○共同計劃，由證人乙○○負責連絡及
      交付鑰匙，而被告負責駕車載送便利被逮捕拘禁之證人甲○○脫逃甚明。
（六）至被告辯稱與證人甲○○並非熟識，因酒醉駕車駕照被調扣，一時緊張才開車
      ，根本不知道證人甲○○為依法受逮捕拘禁之人部分，經查，證人甲○○於坐
      上前開車輛之同時，已有法警即證人戊○○在後追逐一事，業經證人戊○○結
      證屬實（見本院卷第二三○頁），被告亦陳稱有看見警察在車後追（見本院卷
      第二三○、二三四頁），且當時被告亦知悉所在位置係於地檢署門口，衡諸常
      情，難謂其不知證人甲○○係依法受逮捕拘禁之人，被告另辯稱證人甲○○上
      車時未看見戴有手銬腳鐐，惟若如被告所述係一時緊張才開車，則被告焉有餘
      裕查看證人甲○○有無戴有手銬腳鐐？又若僅因自己未有駕駛執照而緊張開車
      ，又豈會開離新竹地檢署相當距離後，才因害怕而讓證人甲○○於東大路與北
      大路口下車（見偵卷第七頁頁背）？是被告所辯均與常理及事實不符，不堪採
      信。
（七）綜前所述，被告前開所辯顯不足採，本件被告犯罪事證明確，其犯行堪以認定
      ，應依法論科。
四、核被告所為，係犯刑法第一百六十二條第一項之便利依法逮捕拘禁之人脫逃罪。
    又被告與同案共犯乙○○就上揭犯行，有犯意聯絡及行為分擔，為共同正犯。爰
    審酌被告犯罪之動機，在使應受逮捕拘禁之人不法脫離公權力之行使，其負責工
    作為接送載運，手段上於法警試圖阻止時仍決意進行，產生使應受逮捕拘禁之人
    脫免訴追之危險，到案後仍圖卸責，難認有悔改之意等一切情狀，量處如主文所
    示之刑，併諭知易科罰金之折算標準。
據上論斷，應依刑事訴訟法第二百九十九條第一項前段，刑法第二十八條、第一百六
十二條第一項、第四十一條第一項，罰金罰鍰提高標準條例第二條，判決如主文。
本案經檢察官許麗美到庭執行職務。
中    華    民    國      九十二      年        八      月      八      日
                                  臺灣新竹地方法院刑事第二庭
                                      法  官  王紋瑩
右正本證明與原本無異。
如不服本判決，應於判決送達後十日內向本院提出上訴狀( 應附繕本 )，上訴於
臺灣高等法院。
                                      書記官  馮玉玲
中    華    民    國      九十二      年        八      月      八      日
附錄本案論罪科刑法條全文：
刑法第一百六十二條
縱放依法逮捕、拘禁之人或便利其脫逃者，處三年以下有期徒刑。
損壞拘禁處所械具或以強暴、脅迫犯前項之罪者，處六月以上、五年以下有期徒刑。
聚眾以強暴、脅迫犯第一項之罪者，在場助勢之人，處五年以上、十二年以下有期徒
刑；首謀及下手實施強暴、脅迫者，處無期徒刑或七年以上有期徒刑。
前三項之未遂犯罰之。
配偶、五親等內之血親或三親等內之姻親，犯第一項之便利脫逃罪者，得減輕其刑。


司法院資訊處製作；財團法人民間司法改革基金會備份。
